臺灣臺北地方法院民事判決　　　　　　 99年度勞訴字第385號
原　　　告　陳幸男
訴訟代理人　簡榮宗律師
複 代 理人　陳以蓓律師
被　　　告　台灣築地魚金股份有限公司
法定代理人　貴山淨
訴訟代理人　曾大中律師
複 代 理人　張志偉律師
上列當事人間給付薪資等事件，本院於中華民國100 年7 月26日
言詞辯論終結，判決如下：
    主      文
原告之訴及假執行聲請均駁回。
訴訟費用由原告負擔。
    事實及理由
一、原告起訴主張：
  (一)原告陳幸男於民國91年8 月間，受被告台灣築地魚金股份有
    限公司聘僱擔任總經理乙職，每月薪資約新臺幣（下同）10
    0,500 元。原告於93年10月間至96年10月間雖擔任被告公司
    董事，然原告並未持有被告公司股份，擔任董事期間，亦未
    曾出席董事會，或領取任何董事酬勞或車馬費，原告僅係掛
    名董事。91年8 月起，原告於被告公司先擔任代理總經理，
    至92年8 月方轉任正職，然被告公司從未就此召開任何董事
    會就本人為委任或簽立任何書面契約。原告職稱雖為總經理
    ，實際上為被告公司之財務主管及管理部經理，就財務主管
    部分，其職務內容包含商品部、營業部之付款、月結貨款單
    據、零用金之發放三部分，其中除了零用金項目在3,000 以
    下有實質上決定權外，其他部分皆須以稟議書向董事長貴山
    淨與總裁卜部昭直報告許可，原告僅係一覆核再確認之角色
    ，非如被告公司所稱原告在財務上具有獨立自主之裁量權，
    僅覆核與核發零用金並保管公司大小章使用。而管理部經理
    之權限，就總公司之人事決定仍須向日本總公司陳報方屬落
    定；就分店員工之人事僅有覆核追認之權，年度人事考績係
    以副總赤堀友基之判斷為主要依據；而人事異動部分，就被
    告公司提出之資料僅能表示此些公告係原告以公司總經理名
    義行文，尚難謂原告具有實質權限，原告僅係代為發布命令
    ；又年終獎金之發放，乃日本總公司決定年度獎金總額，副
    總赤堀友基依前述考績分配獎金額度並製作分配表，回傳日
    本總公司經貴山淨與卜部昭直同意後，方可發布。另原告雖
    有負責主持每月店長級以上幹部至臺北開會討論經營相關事
    項之幹部會議，然因原告不諳水產技術及相關各分店經營，
    是僅有紀錄問題上報日本總公司，並無獨斷之權。綜上所述
    ，原告非如被告公司所言原告係在台最高機關，不受他人指
    揮，有人事決策、裁量權限云云。故原告非民法或公司法所
    稱之經理人，對被告公司有經濟上、勞務上從屬性，不具獨
    立裁量權限，兩造間屬僱傭關係，並有勞基法之適用。
  (二)被告公司於96年3 月15日以公司財務管理疏失為由，將原告
    片面開除，並以原告與訴外人陳韶嬅共同侵占被告公司款項
    為由，向臺灣臺北地方法院檢察署對原告提出業務侵占及偽
    造文書等刑事告訴。斯時原告正因前揭訴外人陳韶嬅之業務
    侵占案四處籌錢填補公司虧空，導致二度中風住院。直至出
    院後輾轉收到被告公司之存證信函，方知自己已遭被告公司
    非法解僱。然查原告自任職被告公司以來，並無任何勞動基
    準法（下稱勞基法）第12條第1 項各款事由，而前揭業務侵
    占罪案件等業經審理，已由臺灣臺北地方法院以97年度訴字
    第1572號判決無罪確定。被告公司因侵占案爆發，遷怒原告
    ，將訴外人陳韶嬅之錯誤與損害轉嫁至原告，逕行終止與原
    告間之僱傭契約，自不生效力，兩造間之僱傭關係仍合法存
    在。
  (三)又被告公司前揭行為不生終止契約效力，然係被告公司主動
    預示拒絕受領原告之勞務給付，致原告無法提供勞務，被告
    公司受領勞務遲延，原告並無補服勞務之義務，仍得請求報
    酬，是依民法第234 、235 、487 條前段等規定，原告得依
    據兩造間之僱傭契約，繼續至被告公司提供勞務並受領薪資
    報酬。而被告公司違法解僱原告，未依勞動契約給付薪資報
    酬、未為原告提撥退休金、欠繳雇主應負擔之健康保險費及
    滯納金，顯已違反勞基法等相關勞工法令，影響原告權益甚
    鉅，構成勞基法第14條第1 項第5 、6 款之情形，依法原告
    無須預告即可終止勞動契約，是併以本件起訴狀對被告公司
    表示終止勞動契約，請求被告公司給付原告自被告公司違法
    終止兩造間勞動契約之96年3 月15日起至99年8 月31日共計
    41個月薪資，依原告最後1 次自被告公司處受領給付之月薪
    105,000 元計算，被告公司應給付原告4,305,000 元，為此
    ，爰依上述規定提起本訴，並聲明：被告應給付原告4,305,
    000 元，及自起訴狀繕本送達翌日起至清償日止，按年息5%
    計算之利息；並願供擔保，請准宣告假執行。
二、被告則以：
  (一)被告公司係屬僑外投資設立之公司，最大股東為日商魚金株
    式會社，被告公司登記負責人貴山淨並不常居台灣，原告係
    被告公司董事兼總經理，係被告公司在臺最高管理職務者及
    負責人，職司被告公司之人事、財務管理，受被告公司委任
    管理被告公司高達7 、80名員工，員工之離職申請、人事異
    動、員工開除等事項，皆須經原告以總經理名義決行；平時
    綜理被告公司在臺所有經營事務，日常事務除少數特定事項
    須以稟議書向日方報告並由日方批准外，其餘有關公司業務
    之運作、工作規則、命令發布等事項均由其決策負責，舉凡
    被告公司人員之零用金、公務用車之維修費及油資、人員外
    出之交通費及住宿費、公務用品之費用、採購食材之價金、
    匯予廠商之款項、員工之年終獎金、薪資暨開工紅包等財務
    事項均須經原告最終簽核，甚且其之零用金、車資、油資等
    開銷，亦係由其自行簽核後逕行領用，無須經其他上級主管
    核可；另原告亦有權保管、使用被告公司及銀行帳戶之大、
    小章，甚而為被告公司董事長之代理人，得代理董事長與銀
    行往來借貸資金；又原告任職被告期間，上下班時間彈性自
    由，無須於規定時間內至一定處所履行工作義務。其所執掌
    之種種重要權利及處理受任事務之時間、地點、方式皆有相
    當自由之決定空間，具決策權與裁量權，屬受被告公司委任
    而處理被告公司事務，兩造間係委任關係，為民法上經理人
    ，雖未經被告公司董事會決議，與公司法第29條規定不合，
    亦不影響兩造間存在之實質委任關係，非可因此而謂其與被
    告公司間係成立僱傭關係。則依民法第549 條第1 項之規定
    ，被告公司得隨時終止與原告間之委任關係甚明。
  (二)縱認原告與被告公司間係成立僱傭關係，惟其綜理被告公司
    行政、財務及營運等重大事項，95年7 月間，原告錄用訴外
    人陳韶嬅任職被告公司會計乙職，負責被告公司各項帳務收
    付、登記、銀行辦理存支與存摺保款等業務，詎陳女竟利用
    職務之便，於同年8 月31日起至96年2 月間，盜用原告保管
    之被告公司大小章，填寫取款憑條或匯款申請書等，陸續盜
    領被告公司資金轉入陳女及他人帳戶，進而將該些款項侵占
    朋分花用，共計多達15,620,426元，上開事實經被告公司提
    出刑事告訴，並經臺灣臺北地方法院查明後，判決陳女有罪
    在案。而原告身為被告公司總經理兼財務主管，對其所錄用
    人員未盡監督之責，且未妥善保管大小章，更未適時查核被
    告公司帳冊資料之正確性，致陳女反覆盜用被告印章，多次
    盜領被告款項竟長達半年之久，次數多達60餘次，平均每月
    盜領10次以上，顯見原告未盡善良管理人之注意義務，處理
    被告公司交辦事務有重大過失，且原告亦因前揭事實向被告
    公司簽署賠償同意書，自承其過失，原告之行為核已嚴重破
    壞被告公司之財會管控制度，使被告公司有高達15,620,426
    元之損害，情節自屬重大，客觀上已無從期待被告公司採用
    解僱以外手段予以衡平，是被告公司自得依勞基法第12條第
    1 項第4 款不經預告即可終止兩造間僱傭關係，並可請求其
    負擔損害賠償責任。
  (三)從而，被告公司既已依法終止兩造間之勞動契約，自無給付
    原告報酬之義務，原告請求被告公司給付自96年3 月15日起
    至99年8 月31日止之薪資及其利息，自屬無據等語，資為抗
    辯，並聲明：原告之訴及假執行聲請均駁回；如受不利判決
    ，願供擔保請准免為假執行。
三、查原告主張其自91年8 月起受僱於被告公司，先後擔任代理
    總經理、總經理之職務，並自93年10月起至96年10月止擔任
    被告公司之董事。被告公司於96年3 月間因訴外人陳韶嬅侵
    占公司款項，涉嫌侵占及偽造文書等罪嫌，向臺灣臺北地方
    法院檢察署提出告訴，經檢察官偵查終結後以96年度偵字第
    11062 號、97年度偵字第10679 、10680 號對陳韶嬅及原告
    提起公訴，嗣經本院97年度訴字第1572號、臺灣高等法院99
    年度上訴字第2218號刑事判決陳韶嬅有罪、原告則判決無罪
    確定在案。為此原告於96年3 月5 日撰寫同意書向被告公司
    表示因其對公司財務控管監督不周造成公司損失，願就被告
    公司所有損失負連帶賠償責任等意旨。被告公司於96年3 月
    15日以原告財務管理疏失為由，解除原告總經理職務，離職
    前原告領取月薪為105,000 元之事實，有本院97年度訴字第
    1572號刑事判決、薪資入帳存摺明細、同意書在卷可稽（見
    本院99年度司北勞調字第139 號卷第5 至13頁、第32至37頁
    、本院卷第34頁），且為被告公司所不爭執，堪信為真正。
四、至原告主張其與被告公司間為僱傭關係，屬勞基法上所稱之
    勞工，被告公司以其財務管理疏失為由終止契約關係為不合
    法，自得請求被告公司給付96年3 月15日起至99年8 月31日
    其終止兩造勞動契約止未付之薪資共計4,305,000 元等語，
    則為被告公司所否認，並以上述情詞置辯，是以本件兩造爭
    執之要點在於：(一)兩造間究係僱傭關係或委任關係？(二)被告
    公司終止兩造間契約關係，是否合法？(三)原告請求被告公司
    給付薪資4,305,000 元，有無理由？分述如下。
五、兩造間究係僱傭關係或委任關係？
  1.按「所謂委任，係指委任人委託受任人處理事務之契約而言
    。委任之目的，在一定事務之處理。故受任人給付勞務，僅
    為手段，除當事人另有約定外，得在委任人所授權限範圍內
    ，自行裁量決定處理一定事務之方法，以完成委任之目的。
    而所謂僱傭，則指受僱人為僱用人服勞務之契約而言。僱傭
    之目的，僅在受僱人單純提供勞務，有如機械，對於服勞務
    之方法毫無自由裁量之餘地。兩者之內容及當事人間之權利
    義務均不相同。上訴人受被上訴人自58年5 月12日僱用為其
    管理部辦事員，其後擔任股長、科長、課長，其職務之性質
    ，均為單純給付勞務為目的之工作，其與被上訴人間之關係
    ，為單純僱傭性質。惟其後升任被上訴人之襄理、副理、副
    總經理，因其職務屬經理人之性質，其與被上訴人間已變更
    為委任關係。而委任與僱傭性質不同，且無可兼而有之，故
    原有僱傭關係應認業已終止」（最高法院83年度臺上字第10
    18號判決意旨參照），是以委任與僱傭之區別，應在原告有
    無獲得授權而具備一定之自行裁量權。
  2.查原告於91年8 月起任職於被告公司，先後擔任代理總經理
    、總經理等職務，93年10月至96年10月止復擔任被告公司之
    董事乙職等情，業為兩造所不爭執，已如前述。又查先後擔
    任被告公司副總經理、總經理輔佐職務之證人赤堀友基到庭
    證稱：「原告是管理部經理及總經理，總經理要處理築地魚
    金公司在臺灣這邊所有的事情，包括採購、營業、管理，管
    理部經理要處理全公司人事、財務；被告公司董事長在日本
    ，所以臺灣公司的有些事情要問日本總公司，....扣掉必須
    要問日本總公司的事情，臺灣地區事情由陳幸男決定；我在
    台南店時，當時擔任日本總公司某主管的貴山淨帶陳幸男過
    來介紹給我說這是以後臺灣公司的總經理；臺灣公司的員工
    人事考核，是由各單位經理先作考核，製表交給陳幸男做覆
    核，最後再將公司人事考核交給日本總公司讓董事長看，董
    事長如果有疑問會再跟陳幸男討論，最後是貴山淨及陳幸男
    他們2 人決定，我曾經坐在旁邊聽到他們講電話；原告他不
    用打卡；公司有分部門由部門經理跟總經理商量，如果總經
    理不同意就不能做；（問：被告公司在臺灣就業務的執行，
    是否會開會？）不固定，曾經開過1 、2 幹部會議，由總經
    理及各部門經理開會，報告業務狀況，主持人是公司員工，
    主要是員工向總經理報告；（問：臺灣公司的人事都由總經
    理決定、管理，最後發布人事命令是何人？）總經理，重要
    的人事日本也會干涉，如店長級以上就要經日本總公司同意
    ，僱用的部分不用經日本同意；我負責的營業部業務，如果
    有一些決策需要決定，我有跟陳幸男報告，可不可以也是陳
    幸男決定；原告可以在上班時間自由離開公司，不用報告；
    （問：是否有需要用稟議書向日本報告，而沒有向日本報告
    的情形？）一半。沒有向日本報告的部分是陳幸男決定，因
    為他保管公司銀行帳戶的大小章，要蓋章後才能匯錢給廠商
    ，我們才能拿到那些設備、器具使用；公司的錢都總經理管
    理」等語詳確；再又前擔任被告公司台中店店長及京桃山餐
    廳總經理輔佐之證人林紹恭則證稱：「我曾經擔任被告公司
    商品部經理；我的部門我最大，我要向陳幸男總經理負責；
    商品部的決議都要經過陳幸男核可，如果費用出來我會向陳
    幸男報告，一定要經過陳幸男同意才可以，因為陳幸男是財
    務經理也是總經理；總經理是日本那邊介紹給我們，陳幸男
    進公司時代理總經理，後來沒有多久臺灣公司就發布訊息陳
    幸男為總經理；陳幸男擔任總經理，他是臺灣的代表，公司
    大大小小都要向他回報，他要向日本回報；因為他隸屬管理
    部由陳幸男負責，但公司財務及大小事情都要向他回報；臺
    灣公司人事獎懲由各部門經理考核完再呈給總經理，總經理
    要向日本回報；（問：陳幸男可否對你考核決定做相反意見
    ？）我覺得可以，因為他是總經理，但是我沒有看過這樣的
    情形發生；公司人員聘任是由總經理負責；我做採購時，總
    經理會問為何要採購這廠商，我就要向他回報經過他核可才
    可以，且財務是總經理在管，要總經理核可我才能使用這筆
    錢，必須要經過總經理同意或財務權限同意才可以」等語綦
    詳（見本院卷第202 至206 頁），即依證人赤堀友基、林紹
    恭所證上情，可見被告公司人員之晉用、升遷、離職、考核
    、調薪、核假，除重要人事如店長級以上人事考核除由原告
    覆核並送日本總公司董事長貴山淨核定，惟原告仍可表示相
    當意見，僅仍須經貴山淨核定之外，其餘人事僅須總經理即
    原告核定即可。復且被告公司區分三大部門即營業部、管理
    部、商品部，均隸屬原告掌管，原告並負責主持及參與被告
    公司各項幹部會議聽取被告公司各部門經理、員工之各項事
    務報告，並督導業務進行。參佐被告公司所提出由原告具名
    發布之公司組織圖（見本院卷第132 至135 頁）顯示，原告
    職務下轄管理部、營業部、商品部，更下一層則有14部門，
    其上僅有董事長貴山淨、取締役會、總長等主管，別無其他
    隸屬關係（被告公司總長、取締役會、董事長、總經理均為
    統轄公司，並無直接管理之部門，僅原告另兼任管理部業務
    ）等情，堪徵原告具有相當大範圍之人事權限，且被授與相
    當之權限足以就被告公司之經營管理事項作決策。再觀諸被
    告公司提出由原告發布之公司兼職員工工作規則、員工過年
    薪資說明、人事招聘公告、符合介紹獎金人員、開工紅包名
    單等命令、及原告簽核之零用金申請單、支出證明單、食材
    申請單等財務事項內容、並由原告所核決之員工離職申請單
    、人事異動通知等文件（見本院卷第127 至13 1頁、第136
    至170 頁），進而可知原告對被告公司支出款項及公司財務
    、人事等重要事項，確實具有一定之決定權限，亦顯見原告
    具有相當之財政、人事事項授權。
  3.按以現代企業規模擴大，分層分工負責、管理，事所當然，
    除1 人公司外，企業組織中不可能有任何人得享有「絕對」
    權限，全然不受節制與監督，是以原告在人事、業務、經營
    管理、財政方面均有相當之決策權，縱在若干事務之處理上
    仍有須接受日本總公司董事長貴山淨或總裁卜部昭直之指示
    或覆核之情事，惟原告仍可自行裁量決定處理一定事務與一
    般受僱人單純提供勞務，對於服勞務之方法毫無自由裁量餘
    地之情況，迥然有別，自不因有經董事長或總裁之指示而全
    然否定被告公司對原告總經理職務之委任關係，揆諸首揭說
    明，應認兩造間係成立委任契約，而非僱傭契約，從而，兩
    造間之權利義務，除契約別有規定外，自應適用民法委任契
    約之規定，而無勞基法之適用。
  4.原告雖主張被告公司未依我國公司法第29條規定以董事會決
    議委任原告為總經理，兩造間非屬委任關係云云。惟判斷兩
    造間究為委任或為僱傭關係，係應視原告就所授權限範圍內
    是否有自行裁量權限而定，至被告公司委任原告擔任總經理
    程序是否符合公司法規定，僅為被告公司選任原告擔任總經
    理之意思形成過程有無瑕疵、利害關係人得否爭執契約效力
    之問題而已，對於兩造間所存在之實質委任契約不生影響，
    原告自不得以委任程序不符公司法規定即率爾主張兩造間關
    係為僱傭關係或其屬勞基法上所稱之勞工，其此部分主張，
    即無足採。
  5.再者，原告雖以其事事需以「稟議書」經董事長貴山淨及總
    裁卜部昭直許可，可見原告對被告公司有經濟上、勞務上從
    屬性，而不具獨立裁量權，純係僱傭關係云云，並提出稟議
    書為證（見本院卷第59至64頁）。然於委任契約之履約過程
    ，事務如何處理固委由受任人決定，但非謂委任人即無審核
    受任人事務處理結果之權限。原告擔任總經理，所負責之事
    務即使須經董事長或總裁之審核，非必不能認係委任人就受
    任人事務處理結果所為之審核。而況，證人赤堀友基已證稱
    ：「（問：稟議書性質為何？）購買公司或門市內部使用的
    生財器具、設備之費用超過3 千元，由申請人填寫品項、內
    容、金額交給單位主管、總經理，如總經理核可後就送日本
    覆核，如總經理不核可就不會送日本」等語（見本院卷第20
    3 頁反面），足見原告並非所有事務均需以稟議書經董事長
    或總裁核示始可執行，且依前述原告在人事、業務、經營管
    理、財政方面既均有相當之決策權，縱或在若干事務之處理
    上仍有接受日本總公司董事長貴山淨或總裁卜部昭直指示或
    覆核，亦屬為公司利益考量而服從之行為，其仍可運用指揮
    性、計畫性或創作性，對自己所處理之事務加以影響，與勞
    動契約之受僱人，在人格上及經濟上完全從屬於雇主，對雇
    主之指示具有規範性質之服從，迥然不同，仍應認係委任事
    務之處理。是原告此部分主張，亦無可採。
六、被告公司終止兩造間契約關係，是否合法？原告請求被告公
    司給付薪資4,305,000 元，有無理由？
  1.按當事人之任何一方，得隨時終止委任契約。民法第549 條
    第1 項定有明文。查被告公司委任原告擔任總經理職務，兩
    造間契約之實質關係屬委任契約，已如前述，核諸上開規定
    ，被告公司自得隨時終止兩造間之委任契約，則被告公司於
    96年3 月15日發函向原告為終止兩造間契約之意思表示，此
    為原告所不爭執，且有被告公司96年4 月9 日所發台北57支
    局第244 號存證信函附卷足據（見本院卷第66頁），依上開
    規定，兩造間委任契約關係即告終止，是原告於契約終止後
    ，再以本件起訴狀通知被告公司終止兩造間契約（見本院99
    年度司北勞調字第139 號卷第3 、4 頁），已不生終止契約
    之效力。從而，兩造間之委任契約既已終止，原告請求被告
    公司給付終止後即96年3 月15日起至99年8 月31日止之薪資
    4,305,000 元本息，即屬無據，不應准許。
  2.承前所述，被告公司依法本得隨時終止兩造間之委任契約，
    則毋論被告公司以原告財務管理疏失為由終止契約關係是否
    適當及有無理由等項，即無再予審酌及論列之必要，附此指
    明。
七、綜上所述，原告主張兩造間之契約屬僱傭契約，被告違反勞
    基法之規定予以終止，於法不合，為不可採。從而，原告依
    兩造間之契約，及民法第234 條、第235 條、第487 條等規
    定，請求被告公司應給付原告未付薪資4,305,000 元及自起
    訴狀繕本送達翌日起至清償日止，按年利率5%計算之利息，
    為無理由，應予駁回。其假執行之聲請，亦失所依據，應併
    予駁回。
八、本件事證已臻明確，兩造其餘之攻擊或防禦方法及證據，經
    本院斟酌後，認為不足以影響本判決之結果，自無逐一詳予
    論駁之必要，併此敘明。
九、據上論結，本件原告之訴為無理由，依民事訴訟法第78條，
    判決如主文。
中    華    民    國   100    年    8     月    24    日
                    勞工法庭法  官  林惠霞
以上正本係照原本作成
如對本判決上訴，須於判決送達後20日內向本院提出上訴狀。如
委任律師提起上訴者，應一併繳納上訴審裁判費。
中    華    民    國   100    年    8     月    24    日
                            書記官  陳怡如